臺灣臺北地方法院刑事判決　　　　　　　 96年度訴字第631號
公　訴　人　臺灣臺北地方法院檢察署檢察官
被　　　告　乙○○
上列被告因偽造文書等案件，經檢察官提起公訴（96年度偵緝字
第608號），本院合議庭依被告於準備程序進行中為有罪之陳述
，裁定由以簡式審判程序審理後判決如下：
    主    文
乙○○共同意圖為自己不法之所有，而侵占對於業務上所持有之
物，處有期徒刑壹年，減為有期徒刑陸月，如易科罰金，以銀元
佰元即新台幣玖佰元折算壹日。
如附表貳編號一至三、五所示支票背面偽造之「南山人壽保險股
份有限公司」印文共肆枚，均沒收之。
    犯罪事實
一、緣林忠宏（業經判決有罪確定）自民國91年起受僱於台北市
    中山區○○○路○段144號南山人壽保險股份有限公司（下稱
    南山人壽保險公司），擔任「景新通訊處業務經理」，負責
    對外招攬客戶及收取保險費等業務，為從事業務之人，因需
    款急用，竟與乙○○共同基於意圖為自己不法所有及行使偽
    造私文書之犯意聯絡，先由林忠宏於94年1月20日，在台北
    市大安區○○○路○段165巷15號2樓，向南山人壽保險公司
    保險客戶甲○○收取甲○○、宋守智、宋燊之保險費，甲○
    ○乃簽發附表編號一至五所示支票（合計新台幣《下同》
    397,718元）用以支付保費，林忠宏取得後即與乙○○共同
    侵占入己而未將五紙支票交付南山人壽保險公司，繼之由乙
    ○○向不知情之不知名刻印業者偽造「南山人壽保險股份有
    限公司」之印章後，再以「南山人壽保險股份有限公司」印
    章接續蓋印於附表貳編號一至三、五所示支票背面而偽造「
    南山人壽保險股份有限公司」印文各一枚，以示南山人壽保
    險公司將支票背書轉讓予林忠宏、乙○○之文書後，乙○○
    復持附表貳編號一至三支票為擔保，向東森當鋪借款而行使
    ，另二紙則由林忠宏、乙○○二人持有，足以生損害於南山
    人壽保險公司及甲○○，嗣甲○○接獲南山人壽保險公司通
    知保險費逾期未繳，南山人壽保險公司等始查悉上情。
二、案經王玉衍訴由台北市政府警察局文山第二分局報告台灣台
    北地方法院檢察署檢察官偵查起訴。
    理    由
一、按本件被告乙○○所犯係死刑、無期徒刑、最輕本刑為三年
    以上有期徒刑以外之罪，其於準備程序就前揭被訴事實為有
    罪之陳述，經受命法官告知簡式審判程序之旨，並聽取公訴
    人、被告意見後，本院認無不得或不宜改依簡式審判程序進
    行之處，爰依刑事訴訟法第273條之1第1項、第284條之1，
    裁定本件由受命法官獨任進行簡式審判程序。
二、前揭事實，業據被告乙○○坦認屬實，經核與共犯被告林忠
    宏陳述之情節以及告訴人王玉衍於指證之情節相符，並有如
    附表所示之五紙支票、南山人壽保險股份有限公司保險費逾
    期未繳照會單、國鼎法律事務所案件會談紀錄表附卷足憑，
    綜上足徵，被告自白核與事實相符，堪予採信，本案事證明
    確，被告犯行洵堪認定，應依法論科。
三、新舊法比較適用：
(一)查被告行為後，刑法於94年1月7日修正通過、於94年2月2日
    公布、於95年7月1日施行，其中刪除刑法第56條，並修正第
    2條、第28條、第33條、第55條等規定。按行為後法律有變
    更者，適用行為時之法律，但行為後之法律有利於行為人者
    ，適用最有利於行為人之法律，現行刑法第2條第1項訂有明
    文。此條規定乃與刑法第1條罪刑法定主義契合，而貫徹法
    律禁止溯及既往原則，係規範行為後法律變更所生新舊法律
    比較適用之準據法，是刑法第2條本身雖經修正，但刑法第2
    條既屬適用法律之準據法，本身尚無比較新舊法之問題，應
    一律適用裁判時之現行刑法第2條規定以決定適用之刑罰法
    律，先予辨明。又以本次刑法修正之比較新舊法，應就罪刑
    有關之共犯、未遂犯、想像競合犯、牽連犯、連續犯、結合
    犯，以及累犯加重、自首減輕暨其他法定加減原因（如身分
    加減）與加減例等一切情形，綜其全部罪刑之結果而為比較
    ，而從刑附屬於主刑，除法律有特別規定者外，依主刑所適
    用之法律，最高法院95年5月23日著有95年度第8次刑庭會議
    決議可資參照。
(二)修正前刑法第28條規定為：「二人以上共同實施犯罪之行為
    者，皆為正犯」，而修正後第28條規定為：「二人以上共同
    實行犯罪之行為者，皆為正犯」，揆諸本條修正理由，係界
    定共同正犯參與類型，而將陰謀共同正犯及預備共同正犯排
    除於修正後條文所規定之正犯之外，因本案被告係實際從事
    前開犯罪構成要件行為之人，不論依修正前或修正後之刑法
    第28條之規定均構成正犯，自無比較新舊法適用之問題。
(三)刑法第31條第1項修正增訂但書「得減輕其刑」，乃指無特
    別身分之人均得減輕其刑，故適用修正後刑法第31條第1項
    成立共同正犯，對被告較為有利。
(四)修正後之刑法業已廢除第55條牽連犯之規定。故一罪而其方
    法或結果之行為犯他罪名者，依修正前刑法第55條後段規定
    ，認屬牽連犯，應從一重處斷；但依修正後刑法第55條規定
    ，則已無牽連犯可資適用，即應將各該犯行以數罪併合處罰
    ，故適用修正前關於牽連犯之規定，對被告自係較為有利。
(五)又有關易科罰金之折算標準：被告行為時之刑法第41條第1
    項前段規定：「犯最重本刑為五年以下有期徒刑以下之刑之
    罪，而受六個月以下有期徒刑或拘役之宣告，因身體、教育
    、職業、家庭之關係或其他正當事由，執行顯有困難者，得
    以一元以上三元以下折算一日，易科罰金。」被告行為時之
    易科罰金折算標準，依修正前罰金罰鍰提高標準條例第2條
    前段（現已刪除）規定，係就其原定數額提高為100倍折算1
    日，則本件被告行為時之易科罰金折算標準，應以銀元100
    元至300元折算1日，經折算為新台幣後，應以新台幣300元
    至900元折算為1日。惟95年7月1日施行之刑法第41條第1項
    前段規定：「犯最重本刑為五年以下有期徒刑以下之刑之罪
    ，而受六個月以下有期徒刑或拘役之宣告者，得以新台幣1
    千元、2千元或3千元折算1日，易科罰金。」，經比較修正
    前後易科罰金折算標準，以舊法較有利被告。
(六)關於無身份的共同正犯部分，新法規定：「因身分或其他特
    定關係成立之罪，其共同實行、教唆或幫助者，雖無特定關
    係，仍以正犯或共犯論。但得減輕其刑」，而舊法僅規定「
    以共犯論」，經比較修正前後規定，以新法較有利被告。
(七)經綜合比較上開法律變更之情形，以95年7月1日修正生效前
    之規定對於被告較為有利，依據修正後刑法第2條第1項前段
    之規定，即應適用95年7月1日修正生效前之上開刑法規定，
    合先敘明。
四、核被告乙○○所為係犯刑法第336條第2項之業務侵占罪及刑
    法第216條、第210條之行使偽造私文書罪。被告利用不知情
    之不知名刻印業者偽造「南山人壽保險股份有限公司」之印
    章之行為，係間接正犯。被告偽造「南山人壽保險股份有限
    公司」之印章進而偽造印文之行為間有階段關係，偽造印章
    之行為應為偽造印文之行為所吸收，偽造印文之行為為偽造
    私文書之部分行為，偽造私文書後復持以行使，偽造之低度
    行為為行使之高度行為所吸收，均不另論罪。被告先後於如
    附表編號一至三、五所示支票背面偽造「南山人壽保險股份
    有限公司」背書而行使之行為，係基於同一行使偽造私文書
    犯意下之接續行為，僅侵害一個法益，應以一罪論。又被告
    乙○○與同案被告林忠宏就上開二罪間，有犯意聯絡及行為
    分擔，雖被告乙○○並無業務之特定關係，仍應依修正前刑
    法第31條第1項之規定，以共同正犯論。又被告乙○○所犯
    二罪間，有方法結果之牽連關係，依修正前刑法第55條之規
    定，應從較重之業務侵占罪處斷。爰審酌被告犯罪動機、目
    的、犯罪時所受刺激、手段、生活狀況、品行、智識程度、
    犯罪所生之危險及損失、犯後坦承之態度等一切情狀，量處
    如主文所示之刑。至附表編號一至三、五所示之支票背面偽
    造「南山人壽保險股份有限公司」印文各一枚，應依刑法第
    219條之規定宣告沒收，至被告乙○○所偽造之「南山人壽
    保險股份有限公司」印章一枚，並未扣案，客觀上亦無證據
    證明尚未滅失，爰不另為沒收之諭知，附此敘明。此外，犯
    罪在96年4月24日以前者，除本條例並有規定外，有期徒刑
    減其刑期2分之1；依本條例應減刑之罪，未經判決確定者，
    於裁判時，減其宣告刑，依前項規定裁判時，應於判決主文
    同時諭知其宣告刑及減得之刑；犯最重本刑為5年以下有期
    徒刑以下之刑之罪，依本條例規定減為6月以下有期徒刑、
    拘役者，應於為減刑裁判時，併諭知易科罰金折算之標準，
    中華民國96年罪犯減刑條例第2條第1項第3款、第7條、第9
    條分別著有明文，是被告乙○○犯罪時間既在上開時間之前
    ，自有該條例之適用，而應減其宣告刑2分之1，並諭知易科
    罰金之折算標準。
五、據上論斷，應依刑事訴訟法第273條之1第1項、第299條第1
    項前段，刑法第2條第1項、第28條、第216條、第210條、第
    336條第2項、第219條，修正前刑法第31條第1項、第41條第
    1項前段、第55條，刑法施行法第1條之1，修正前罰金罰鍰
    提高標準條例第2條，現行法規所定貨幣單位折算新台幣條
    例第2條，中華民國96年罪犯減刑條例第2條第1項第3款、第
    7條、第9條判決如主文。
本案經檢察官李建論到庭執行職務。
中　　華　　民　　國　　96　　年　　10　　月　　26　　日
             　　 刑事第一庭  法　官　蘇嘉豐
以上正本證明與原本無異。
如不服本判決，應於判決送達後10日內向本院提出上訴狀（應抄
附繕本）。告訴人或被害人如對於本判決不服者，應具備理由請
求檢察官上訴，其上訴期間之計算係以檢察官收受判決正本之日
期為準。
                              書記官　蘇靜紅
中　　華　　民　　國　　96　　年　　10　　月　　26　　日
附錄本案論罪科刑所適用法條全文：
刑法第210條：
偽造、變造私文書，足以生損害於公眾或他人者，處5年以下有
期徒刑。
刑法第216條：
行使第210條至第215條之文書者，依偽造、變造文書或登載不實
事項或使登載不實事項之規定處斷。
刑法第336條第2項：
對於業務上所持有之物，犯前條第1項之罪者，處6月以上5年以
下有期徒刑，得併科3千元以下罰金。
附表：
┌─┬─────┬──────┬───┬──────┬──────┬──────┐
│  │支票號碼  │票面金額    │發票人│受款人      │付款人      │發票日期    │
├─┼─────┼──────┼───┼──────┼──────┼──────┤
│一│NC0000000 │十六萬三千二│王玉衍│南山人壽保險│華南商業銀行│94年4月15日 │
│  │          │百九十五元  │      │股份有限公司│北新分行    │            │
├─┼─────┼──────┼───┼──────┼──────┼──────┤
│二│NC0000000 │十萬七千八百│王玉衍│南山人壽保險│華南商業銀行│94年5月1日  │
│  │          │六十五元    │      │股份有限公司│北新分行    │            │
├─┼─────┼──────┼───┼──────┼──────┼──────┤
│三│NC0000000 │三萬四千九百│王玉衍│南山人壽保險│華南商業銀行│94年5月3日  │
│  │          │九十九元    │      │股份有限公司│北新分行    │            │
├─┼─────┼──────┼───┼──────┼──────┼──────┤
│四│NC0000000 │三萬四千九百│王玉衍│南山人壽保險│華南商業銀行│94年5月1日  │
│  │          │九十九元    │      │股份有限公司│北新分行    │            │
├─┼─────┼──────┼───┼──────┼──────┼──────┤
│五│NC0000000 │五萬六千五百│王玉衍│南山人壽保險│華南商業銀行│94年4月15日 │
│  │          │六十元      │      │股份有限公司│北新分行    │            │
└─┴─────┴──────┴───┴──────┴──────┴──────┘
